【裁判字號】    89,台上,2827
【裁判日期】    891215
【裁判案由】    所有權移轉登記
【裁判全文】
最高法院民事判決                              八十九年度台上字第二八二七號
    上  訴  人  寅○○
                甲○○
                子○○
                丑○○
                庚○○即王樣.
                己○○即王樣.
                乙○○即王樣.
                卯○○即王樣.
                辛○○即王樣.
                辰○○即王樣.
                癸○○
                壬○○
    共      同
    訴訟代理人  黃陽壽律師
    被 上訴 人  丙○○
                戊○○
                丁○○
    共      同
    訴訟代理人  陳化義律師
右當事人間請求所有權移轉登記事件，上訴人對於中華民國八十八年十一月三十日台
灣高等法院第二審更審判決（八十八年度上更(三)字第一八六號），提起上訴，本院判
決如左：
    主  文
上訴駁回。
第三審訴訟費用由上訴人負擔。
    理  由
本件上訴人主張：坐落台北縣三重市○○○段簡子畬小段一七○地號及一七○之三地
號兩筆土地，原係王根目（又名王阿目）、王海清、王海明、王海傳、王海波兄弟五
房共有，應有部分各五分之一，惟全部信託登記在長房王根目名下。嗣王根目於民國
四十七年四月二日去世，上開信託王根目名下之系爭土地，即由王根目之繼承人即被
上訴人辦妥繼承登記，每人應有部分各三分之一。惟王海清之繼承人之一即上訴人寅
○○恐被上訴人三人不交還原信託予其父王根目之系爭土地，乃於四十九年十月十八
日在其他各房權利人之授意下，代表各房出面與被上訴人（丙○○由當時之法定代理
人王張珠連出面）訂立系爭土地杜賣證書，將系爭土地全部（包括原王根目應有部分
五分之一在內）出賣予各房代表即上訴人寅○○，是被上訴人至此就上開系爭土地已
無任何權利可言，此由被上訴人除將其執管之系爭土地所有權狀原本三紙及印鑑證明
四紙移交予上訴人寅○○外，更將系爭土地全部交與上訴人各房權利人共同佔有耕作
管業迄今可得證明。豈料被上訴人數年前因見系爭土地部分編定為商業區，部分可申
請建築使用，增值可期，乃生歹念，謊報系爭土地所有權狀遺失，企圖冒領新狀以憑
私自處分該地謀利，幸經上訴人適時發現提出異議，被上訴人無法得逞，竟又詞稱
系爭土地所有權狀遭上訴人寅○○不法據有，提起返還土地所有權狀之訴，意圖矇騙
法院取回權狀以憑脫產，均經判決其敗訴確定等情。爰依信託契約、分家合約及買賣
契約等法律關係，求為命被上訴人按上訴人之應有部分如起訴聲明所示土地移轉所有
權登記於上訴人之判決。
被上訴人則以：上訴人所主張之信託契約、分家合約及買賣契約等法律關係，並不實
在。系爭土地係伊之被繼承人王根目獨資購買，從未出賣於上訴人，其所有權狀係上
訴人寅○○代辦繼承登記時惡意扣留，被上訴人之印鑑證明係寅○○所冒領，杜賣證
書亦係上訴人寅○○所偽造。縱有移轉前開土地所有權登記於上訴人之義務，迄今已
經過三十餘年，上訴人之請求權已罹於時效而消滅，被上訴人亦得拒絕履行等語，資
為抗辯。
原審依審理之結果，以：本件上訴人主張之前開事實，固據其提出杜賣證書、分家合
約書、日據時期戶口調查簿謄本、所有權狀正本三紙、印鑑證明正本，及民國五四年
至七三年之田賦代金通知單二九件稅單憑據為證（證物外放）。但被上訴人否認兩造
間就系爭土地有信託及買賣關係存在，並辯稱系爭土地係伊之被繼承人王根目所獨資
購買，非五房兄弟合購共有之產業，至上訴人所提出之杜賣證書係偽造，其餘證物亦
不足證明有信託及買賣關係存在等語。按當事人對於自己有利之事實，應負舉證責任
。故本件有無信託及買賣關係存在，自應由上訴人負舉證責任。經查上訴人請求之內
容為系爭土地由兩造之被繼承人王根目兄弟五房共有，應有部分各五分之一，信託登
記於被上訴人之被繼承人王根目名下，於昭和十七年（民國三十一年）八月十日訂立
分家合約時，終止信託關係，被上訴人應返還信託物，係以其提出之分家合約書為依
據。惟查該分家合約書並無隻字片語標示系爭土地為五房份共同出資合購，而信託登
記於王阿目名下，自不能遽認係共有之家產及信託登記於王阿目名下。且該分家合約
書所載之內容亦未記載地號，殊難任意解釋在日據時代早已登記為王阿目個人之財產
係家產，而解釋為另成立信託關係。上訴人以該分家合約書之訂立遽指為信託關係存
在及終止之證明，自欠依據，委無足採。況上訴人所稱分家合約書第二條所載之「住
宅後一筆」即為一七○地號乙節，經查住宅後同位置尚有第一七二地號一筆，其位
置與第一七○地號相臨，有地籍圖在卷可稽。上訴人將兩筆土地混淆，自有誤會，亦
非可採。是上訴人所主張之信託關係，並未有證據以資證明，尚難採信。又上訴人另
主張之買賣關係，係謂上訴人寅○○於四十九年十月十八日代表上訴人以新台幣二萬
四千元向被上訴人購買系爭土地所有權全部云云，固據其提出杜賣證書以為買賣關係
之證明。然被上訴人辯稱該杜賣證書係上訴人所偽造。經查該杜賣證書上所載謝家樹
代書事務所之電話：「九七三六八○號」係於五十五年六月十七日始裝機起用，有交
通部三重電信局八十五年一月二十四日八五－重服二八－九（○五）號（及八十六年
十二月十二日八六－重服二八－九（一二二）號）函可稽。證人謝家樹復證稱：伊不
認識兩造，未曾替兩造訂立系爭杜賣證書，該杜賣證書所用紙張係伊代書事務所用紙
等語。核與上訴人所稱於四十九年十月十八日或於五十三年間在謝家樹代書處訂立系
爭杜賣證書等情，均不相符。是被上訴人辯謂系爭杜賣證書之用紙係於五十五年間始
印就，該杜賣證書係寅○○所偽造等語，堪資採信。本件上訴人雖主張系爭杜賣證書
上所蓋被上訴人之印文均為被上訴人之印鑑章，為被上訴人所不爭執云云。惟縱令被
上訴人對上訴人提出之杜賣證書上所蓋印文之真正不爭執，依民事訴訟法第三百五十
八條規定，亦僅在有反證前，推定該私文書為作成名義人所作成，然其實質之證據力
如何，仍待調查審認。參以上訴人於起訴之初始終主張寅○○（即王春福）與被上訴
人訂立杜賣證書之日期為四十九年十月八日，嗣於原法院更審中改稱為五十二、三年
間，前後供述不一，上訴人所言，已難採信。且被上訴人寅○○於四十九年六月十八
日已奉准將原名王春福更改為寅○○，乃上開杜賣證書買主欄仍繕打「王春福」其名
，而未經寅○○簽名或蓋章，亦滋疑竇。殊難謂兩造意思已合致，雙方買賣契約業已
成立。退步言之，縱認買賣契約成立，但系爭土地原地目為，而上訴人寅○○任職
三重鎮公所戶籍員，並無自耕能力，則上開買賣契約係以不能之給付為契約之標的，
而系爭杜賣證書上又無待不能之情形除去後，再為給付之約定，依民法第二百四十六
條第一項規定，其契約亦為無效。上訴人主張本件買賣契約成立後，被上訴人將土地
權狀、印鑑證明等交上訴人寅○○，係供其日後辦理系爭土地所有權移轉登記之用，
雙方顯有預期於不能之情形除去後始為給付之意思云云，純係揣測之詞，並不足採。
綜上所述，上訴人主張兩造間就系爭土地有信託、買賣關係存在，均不能成立，從而
其請求被上訴人按上訴人之應有部分將系爭土地之所有權移轉登記予上訴人，尚屬無
據，不能准許。並說明兩造其餘之攻擊、防禦方法及舉證，對本件判決結果不生影響
，毋庸贅論。第一審為上訴人敗訴之判決，理由雖有不同，但結果並無二致，仍應予
維持，乃駁回上訴人之上訴，經核於法並無違背。又民事訴訟法第四百條第一項規定
確定判決之既判力，惟於判決主文所判斷之訴訟標的，始可發生。若訴訟標的以外之
事項，縱令與為訴訟標的之法律關係有影響，因而於判決理由中對之有所判斷，除同
條第二項所定情形外，尚不能因該判決已確定而認此項判斷有既判力（本院七十三年
台上字第三二九二號判例參照）。本件被上訴人雖曾另案對上訴人提起返還所有權狀
之訴訟，經台灣板橋地方法院簡易庭八十年度簡字第五九五號、台灣板橋地方法院八
十年度簡上字第一五○號判決被上訴人敗訴確定在案，惟該案判決係就被上訴人對該
所有權有無物上請求權而為判斷，與本件上訴人本於信託、買賣、繼承等法律關係而
為請求，其訴訟標的顯有不同，自不受該案確定判決之拘束。上訴論旨，仍執陳詞，
徒就原審取捨證據、認定事實及解釋契約之職權行使，指摘原判決不當，求予廢棄，
非有理由。
據上論結，本件上訴為無理由，依民事訴訟法第四百八十一條、第四百四十九條第一
項、第七十八條，判決如主文。
中      華      民      國    八十九    年     十二     月     十五     日
                              最高法院民事第二庭
                                  審判長法官  曾  桂  香
                                        法官  劉  延  村
                                        法官  劉  福  聲
                                        法官  黃  秀  得
                                        法官  蘇  達  志
      右正本證明與原本無異
                                              書  記  官
中      華      民      國    八十九    年     十二     月    二十六    日


司法院資訊處製作；財團法人民間司法改革基金會備份。
